臺灣高等法院高雄分院民事判決
                                 110年度重上更一字第24號
上  訴  人  祭祀公業詹羽生

法定代理人  詹榮旗  
上  訴  人  陳俐全  


            莊明樺  
            曾華鉦  
共      同
訴訟代理人  陳樹村律師
            陳慶合律師
被上訴人    詹宗一  
訴訟代理人  陳水聰律師
            簡汶珊律師
上列當事人間請求確認派下權存在等事件，上訴人對於民國107
年1月17日臺灣屏東地方法院105年度訴字第780號第一審判決，
提起上訴，經最高法院發回更審，本院於110年11月23日言詞辯
論終結，判決如下：
    主  文
上訴駁回。
第二審及發回前第三審（均除確定部分外）之訴訟費用由上訴人
負擔。
    事實及理由
一、被上訴人主張：被上訴人之先祖詹羽生育有3子，分別為詹○
    ○、詹○○及詹○○（下稱詹○○等），於民國前19年分家分產。
    詹○○等於大正元年（即民國元年）捐助分得坐落屏東縣○○鎮
    ○○段000○000○○○○○○段00000地號）、352、354（另分割出同
    段354-1地號）、355（另分割出同段355-1、355-2地號，以
    下逕以各地號稱之）地號土地之家產，設立上訴人祭祀公業
    詹羽生（下稱系爭公業），詹○○等各有1/3之派下權（上開
    部分業經最高法院判決確定，被上訴人更正主張內容），由
    詹○○擔任管理人並辦妥土地登記。系爭公業於日據時期設立
    ，無規約，詹○○、詹○○先後於14年6月28日、17年11月30日
    死亡，詹○○一房仍存，詹○○一房絕嗣，其派下權由詹○○、詹
    ○○派下均分，詹○○死亡後，其派下權由其男系子孫即被上訴
    人及訴外人詹○○、詹○○、詹○○（下合稱詹○○等4人）均分，
    被上訴人之派下權為1/8 。系爭公業管理人詹榮旗固於105
    年4月13日與上訴人陳俐全、莊明樺、曾華鉦（下合稱陳俐
    全等3人）簽立專任授權契約書，該契約書第7條第2款約定
    ，以336地號土地、權利範圍6/10（下稱系爭土地）未低於
    公告現值之標售價款，支付陳俐全等3人之代書勞務費，無
    人投標即移轉該土地所有權抵付之（下稱系爭約款）。惟系
    爭約款涉及祭祀公業財產之處分，而系爭公業派下現員簽立
    專任授權契約書（即同意系爭約款處分公業財產）時，系爭
    公業於105年3月9日訂定申報之規約（下稱105規約）尚未生
    效，且與81年12月20日系爭公業管理暨組織規約（下稱81年
    規約）第10條規定應依土地法第34條之1規定辦理不符，系
    爭約款無效等情，爰提起本件訴訟，請求確認上訴人間系爭
    約款之契約關係不存在（未繫屬本院部分，不予贅述）。
二、上訴人則以：土地法第34條之1 僅係補充規定而非強制規定
    ，倘祭祀公業之規約已就不動產之處分方式業有規定，即應
    依規約辦理。而祭祀公業詹羽生制訂105年規約，業經派下
    現員3分之2以上書面同意，並經屏東縣恆春鎮公所（下稱恆
    春鎮公所）審查完畢，符合祭祀公業條例第14條第3項之規
    定，自屬合法有效之規約。管理人詹榮旗經合法推舉，依10
    5年規約代表派下員簽訂系爭約款，處分祭祀公業財產，系
    爭約款有效，未違反強行規定。又系爭公業派下員大會已同
    意追認抵付陳俐全等3人代書勞務費之系爭約款，依民法第1
    15條規定，系爭約款即溯及生效等語，資為抗辯。
三、原審判決確認上訴人間系爭約款之契約關係不存在，上訴人
    不服，提起上訴，其上訴聲明：㈠原判決確認上訴人間系爭
    約款之契約關係不存在部分廢棄。㈡上開廢棄部分，被上訴
    人在第一審之訴駁回。被上訴人答辯聲明：上訴駁回（被上
    訴人請求確認其對系爭公業之派下權為1/8 部分，業經判決
    勝訴確定，另撤回請求系爭公業不得將系爭土地辦理所有權
    移轉登記予陳俐全等3人部分之上訴，該部分亦已確定）。
四、兩造不爭執事項：
  ㈠被上訴人提本起本件訴訟，有確認利益。
  ㈡系爭公業並未依祭祀公業條例設立，未具法人資格，不適用
    祭祀公業法人之各項規定。
  ㈢詹羽生之繼承人為詹○○等，繼承系統表如本院前審判決附表
    二（下稱附表二）所示。
  ㈣詹榮旗於104年10月間向恆春鎮公所申報系爭公業之相關資料
    ，陳報派下員名冊如本院前審判決附表三（下稱附表三），
    並推舉詹榮旗為管理人。
  ㈤系爭公業之財產如本院前審判決附表一所示，水泉段324、33
    6（後分割出同段336-1地號）、354（後分割出同段354-1 
    地號）、355地號（後分割出同段355-1、355-2地號）土地
    於大正年間即登記為系爭公業所有，管理人為詹○○；後於82
    年管理人變更登記為詹○；104年變更登記管理人為詹榮旗。
    同段324地號土地目前作為派下墳墓使用；同段336、336-1
    地號土地目前荒廢中；同段355地號土地目前由水泉國小使
    用中；同段355-1、354地號則由詹○○之子孫居住使用；同段
    354-1、355-2地號土地為道路用地。
  ㈥後壁湖段817地號土地（重測前大樹房段393地號）明治時期
    原為詹○○所有，大正年間為詹○、詹○、詹○、詹○、詹○、詹○
    共有，35年間為郭○○、郭○○、詹○、詹○、詹○、詹○共有；後
    壁湖段805地號土地（重測前大樹房段393-1地號）大正時期
    原為國庫所有，後為詹○○所有，大正年間為詹○、詹○、詹○
    、詹○、詹○、詹○共有，35年間為郭○○、郭○○、詹○、詹○、
    詹○、詹○共有。
  ㈦附表三所示之31人已簽署專任授權契約書，專任授權契約書
    之日期為104年2月至同年10月間，而105規約係於105 年3 
    月9日訂立，並於同年4月8日經屏東縣恆春鎮公所備查完畢
    。
  ㈧詹榮旗於105年4月13日與陳俐全等3人簽署專任授權契約。
  ㈨系爭土地於105年6月27日經公開標售後流標。
五、本件之爭點為：被上訴人請求確認系爭約款之契約關係不存
    在，是否有據？茲分述本院之判斷如下：
  ㈠上訴人固抗辯：本件訴訟標的為確認上訴人間系爭約款之契
    約關係不存在，此部分於最高法院判決前即告確定，最高法
    院雖將此部分之前審判決廢棄發回更審，該部分判決不生效
    力云云。查，被上訴人對本院前審判決提起上訴，其上訴聲
    明為請求廢棄本院前審判決不利於其部分，並將該廢棄部分
    發回本院，有民事上訴狀在卷可佐，可知被上訴人係就確認
    其對系爭公業之派下權為若干、確認上訴人間系爭約款之契
    約關係不存在，及系爭公業不得將系爭土地辦理所有權移轉
    登記予陳俐全等3人，均提起第三審上訴。被上訴人之108年
    9 月17日民事減縮上訴聲明狀雖記載請求廢棄部分為：確認
    被上訴人就系爭公業之派下權再增加1/24，及系爭公業不得
    將336地號土地、應有部分1/10辦理所有權移轉登記予陳俐
    全等3人，然該書狀內載明係就確認派下權比例部分及禁止
    移轉土地之應有部分為減縮，且被上訴人復以110年4月7日
    更正上訴聲明狀敘明其上訴請求廢棄部分為：確認被上訴人
    就系爭公業之派下權再增加1/24、確認上訴人間系爭約款之
    契約關係不存在，及系爭公業不得將336地號土地、應有部
    分1/10辦理所有權移轉登記予陳俐全等3人，足見被上訴人
    僅就確認派下權比例部分及禁止移轉土地之應有部分為減縮
    ，確認上訴人間系爭約款之契約關係不存在部分仍屬其上訴
    範圍。是以，上訴人抗辯被上訴人請求確認上訴人間系爭約
    款之契約關係不存在部分，已因被上訴人撤回三審上訴而告
    確定云云，委無足採。
  ㈡按祭祀公業係由設立人捐助財產，以祭祀祖先或其他享祀人
    為目的之團體，均係於民法制定前所設立，乃民法施行前在
    臺灣依習慣法設立、活動。其規約係設立人及其子孫所為私
    法上結社及財產處分行為，基於私法自治，原則上固應予尊
    重，以維護法秩序之安定。惟倘祭祀公業於設立時無原始規
    約，而於臺灣光復後始訂定者，則該規約有關財產之處分，
    依民法第1條規定，自不能違背當時民法或其特別法（如土
    地法第34條之1）之規定，以維全體派下員之財產權，否則
    所為財產處分行為，即屬無效。次按祭祀公業之財產為派下
    全體所公同共有，並無所謂之應有部分，各公同共有人之權
    利及於公同共有物之全部，各公同共有人不得就公同共有物
    主張有其特定部分而擅加處分，縱加以處分，對公同共有人
    亦不生效力。再按共有土地或建築改良物，其處分、變更及
    設定地上權、農育權、不動產役權或典權，應以共有人過半
    數及其應有部分合計過半數之同意行之，但其應有部分合計
    逾2/3者，其人數不予計算；前項規定，於公同共有準用之
    ，土地法第34條之1第1項、第5項定有明文。是祭祀公業在
    依祭祀公業條例規定登記為祭祀公業法人前，並非法人，僅
    屬於某死亡者後裔公同共有祀產之總稱，其本身並無權利能
    力，不能為權利能力之主體，其財產應為祭祀公業派下員公
    同共有。依此，關於祭祀公業不動產之處分，如由公同共有
    人之一人或數人為之者，固應得其他公同共有人全體之同意
    ，惟如有祭祀公業之原始規約或經派下員特別多數決同意之
    規約，即以該規約之規定辦理；倘該規約中明確授權管理人
    得代表派下員就祭祀公業之不動產處分或設定負擔者，基於
    私權自治原則，法院即應予尊重；申言之，該管理人以祭祀
    公業管理人之名義所為之處分行為，即不得謂對派下各員不
    生效力。
  ㈢系爭公業係大正元年（即民國元年）由詹○○等所設立，詹○○
    死亡絕嗣後由詹○○、詹○○均分，派下權各1/2，詹○○死亡後
    ，其派下權由詹○○等4人均分，每人各1/8；系爭公業不具法
    人資格，亦無原始規約，其財產為全體派下員公同共有，嗣
    於82年間變更管理人為詹○○之孫詹○，申報時有被上訴人提
    出之81年規約；系爭公業104年之派下員為如附表三所示38
    人，除詹○○等4人為詹○○派下外，餘34人均為詹○○派下，105
    年規約係經如附表三所示派下員30人（未包括詹○○等4 人）
    書面同意所制訂，詹榮旗則經如附表三所示派下員29人同意
    ，推舉為系爭公業之管理人等情，為兩造所不爭執，並有恆
    春鎮公所106年1月3日恆鎮民字第10532373200 號函檢送之
    系爭公業歷次登記、派下全員證明書、派下現員名冊、推舉
    書等（申報資料卷一、卷二）、派下員簽名之規約、恆春鎮
    公所106 年3 月27日恆鎮民字第10630515100號函（原審卷
    二第50至79、89頁）在卷可佐，自堪認屬實。
  ㈣又詹榮旗於105 年4 月13日代表祭祀公業詹羽生與陳俐全等3
    人簽訂專任授權契約，該契約第7條第2款（即系爭約款）約
    定：「甲方公業（即系爭公業）於申報完成後，乙方（即陳
    俐全等3 人）即取得移轉水泉段336地號6/10（即系爭土地
    ）權利之請求權。甲方應即配合公業備查相關作業，並將屏
    東縣○○鎮○○段000 地號6/10的權利範圍東向垂直分割為單獨
    所有，訂期於公業內部以當期公告現值為底價公開競價標售
    ，並以得標價款作為支付乙方之代書勞務費，如無人投標即
    移轉標售土地予乙方（或其指定登記名義人）以抵付其代書
    勞務費」等語（原審卷三第41頁），足認系爭公業係以系爭
    土地作為陳俐全等3人代書勞務費之抵償，而將系爭土地所
    有權移轉予陳俐全等3人，此已涉及祭祀公業不動產之處分
    ，上訴人抗辯系爭約款屬負擔行為，並非處分行為云云，尚
    不足採。而系爭公業於設立時無原始規約，係於臺灣光復後
    始訂定規約，其81年規約第10點訂明：「本公業不動產之處
    分，應依照土地法第34條之1規定辦理，並得授權管理人全
    權處理之」（原審卷二第180頁、卷四第89頁），依前開說
    明，系爭約款自應依該約定辦理，即應符合土地法第34條之
    1規定，始得為之。查，詹○○與詹○○2 房之派下權利各為1/2
     一節，如前所述，而簽署專任授權契約書者僅詹○○派下34
    人中之31人，顯然同意者之派下權利未達1/2 以上，不符合
    土地法第34條之1第1項、第5項之規定，詹榮旗自無從本於
    專任授權契約書代表系爭公業與陳俐全等3人簽訂系爭約款
    ，而系爭公業並非法人，無權利能力，若未經規約授權即無
    訂約能力，故系爭約款應屬無效，被上訴人主張上訴人間之
    系爭約款之契約關係不存在，自屬有據。
  ㈤上訴人雖抗辯：如附表三所示之31人已簽署專任授權契約書
    ，授權陳俐全等3人辦理系爭公業名下所有土地之清理與規
    劃、處分與移轉、解散及分配等事宜，已符合105規約第8 
    條第1項第4款，即經派下現員2/3以上之書面同意，得處分
    祭祀公業財產之規定要件，另系爭公業已於107 年4 月5 日
    召開派下員大會，經逾2/3派下員27人出席，經出席全體同
    意修正105規約第8條第1項第1款，追認公業申報完成前經逾
    2/3派下現員人數與第三人簽訂包括依其契約處分公業財產
    之所有契約（下稱107年追認條款），系爭約款亦已溯及生
    效云云，並提出派下員簽署之專任授權契約書影本、107派
    下員大會會議簽到簿、委託書、會議紀錄、相片及規約修正
    條文對照表為憑（原審卷三第95至124頁、本院前審卷第148
     至165頁）。惟查：
    ⒈105規約第8條第1項第4款規定：「本公業財產之處分、出
      售條件變更、權利設定負擔，應經派下員大會派下現員三
      分之二以上出席，出席人數過四分之三同意，或經派下現
      員三分之二以上之書面之同意」等語（原審卷一第64頁）
      ，及107年追認條款記載：追認系爭公業申報完成前經逾2
      /3派下現員人數與第三人簽訂包括依其契約處分公業財產
      之所有契約（本院前審卷第159、160頁），均涉及派下員
      公同共有之祭祀公業財產之處分，依前揭說明，自應符合
      土地法第34條之1第1項、第5項規定。
    ⒉觀諸105規約第8條第1項第4款之規定內容，就關於祭祀公
      業財產之處分事項，僅以人數為表決基礎，全然未考量各
      派下員之房份比例，與土地法第34條之1第1項、第5項規
      定綜合考量共有人人數及應有部分比例，以兼顧全體共有
      人財產權益之情形，明顯有別，參以105規約係經如附表
      三所示派下員30人書面同意所制訂，該同意者均為詹○○派
      下員，而詹○○派下員即詹○○等4人均未出具同意書等情，
      如前所述，另決議107年追認條款之出席並同意派下員27
      人，均為詹○○派下員，詹○○等4人亦未出席等節，有系爭
      公業107派下員大會會議簽到簿、委託書、會議紀錄在卷
      可佐（本院前審卷第148至161頁），則被上訴人主張105
      規約第8條第1項第4款及107年追認條款均規避土地法第34
      條之1第1項、第5項，顯然損害詹○○派下房份權利，有違
      民法第148條誠信原則規定等語，自堪採信。
　  ⒊105規約第8條第1項第4款及107年追認條款既均以規避土地
      法第34條之1第1項、第5項而為，且顯然損害詹○○派下房
      份權利，顯違反條誠信原則，即應認屬無效。從而，上訴
      人抗辯系爭約款之簽立，符合105規約第8條第1項第4 款
      規定，且經派下員大會以107年追認條款追認，系爭約款
      已溯及生效云云，委無足採。
七、綜上所述，被上訴人請求確認上訴人間系爭約款之契約關係
    不存在，為有理由，應予准許。原審就此部分為上訴人敗訴
    之判決，並無不合。上訴論旨指摘原判決此部分不當，求予
    廢棄改判，為無理由，應駁回上訴。本件事證已臻明確，兩
    造其餘之攻擊或防禦方法及所用之證據，經本院斟酌後，認
    為均不足以影響本判決之結果，爰不逐一論列，附此敘明。
八、據上論結，本件上訴為無理由，依民事訴訟法第449 條第1
    項、第78條、第85條第1 項前段，判決如主文。
中　　華　　民　　國　  110 　年　　12　　月　　15　　日
                            民事第三庭
                                審判長法  官  李昭彥
                                      法  官  楊淑珍
                                      法  官  黃悅璇
以上正本證明與原本無異。
如對本判決上訴，須於判決送達後20日內向本院提出上訴狀，其
未表明上訴理由者，應於上訴後20日內向本院提出上訴理由書（
均須按他造當事人之人數附繕本）。
上訴時應提出委任律師或具有律師資格之人之委任狀，並依附註
條文規定辦理。
中　　華　　民　　國　　110 　年　　12　　月　　15　　日
                                      書記官  賴梅琴
附註：
民事訴訟法第466 條之1 ：
對於第二審判決上訴，上訴人應委任律師為訴訟代理人，但上訴
人或其法定代理人具有律師資格者，不在此限。
上訴人之配偶、三親等內之血親、二親等內之姻親，或上訴人為
法人、中央或地方機關時，其所屬專任人員具有律師資格並經法
院認適當者，亦得為第三審訴訟代理人。
第1 項但書及第2 項情形，應於提起上訴或委任時釋明之。